臺灣板橋地方法院刑事判決　　　　　　　　　　　　　九十年度易字第三四九五號
　　公　訴　人　臺灣板橋地方法院檢察署檢察官
　　被　　　告　戊○○
　　選任辯護人　黃勝文律師
　　　　　　　　李進成律師
右列被告因詐欺案件，經檢察官提起公訴（八十九年度偵字第八八七五號），本院判
決如左：
    主  文
戊○○意圖為自己不法之所有，以詐術使人將本人之物交付，處有期徒刑肆月，如易
科罰金以佰元折算壹日。
    事  實
一、戊○○於民國（下同）八十六及八十七年間，在其位於臺北縣土城市○○路○段
    五二巷三二號住處，自任會首，召集如附表一、二及三所示，每會新臺幣（下同
    ）一萬元之互助會（會期、開標日期及會員名單，均如附表一、二、三所示，以
    下分別稱甲、乙及丙會），均採內標制。嗣甲會會員藍志高、蔡麗雲、林曉晴及
    乙會會員謝惠珍等四人，分別於八十六年九月、八十七年一月、八十七年三月及
    八十七年八月得標後，即均拒繳死會會款並逃匿無蹤。戊○○明知其因代繳藍志
    高等四人之死會會款多達八十四萬元，且擔任幼稚園褓姆月薪僅二萬餘元，經濟
    陷於困難已無資力，竟圖以會養會之方式，於八十九年一月五日，在上址住處，
    仍自任會首，並基於為自己不法所有之意圖，佯稱召集如附表四所示之互助會（
    以下稱丁會），致乙○○、丙○○○因而陷於錯誤，丙○○○參加三會（含以其
    女崔麗珠、崔麗娟名義各參加一會），乙○○則參加一會，二人及其他如附表四
    所示共十五名會員均誤信該互助會將順利進行，而各交付戊○○會款二萬元，戊○○於詐得三十萬元之會款後，旋即於八十九年二月宣布倒會，避不見面，乙○○、丙○○○二人始知受騙。
二、案經乙○○、丙○○○訴由臺灣板橋地方法院檢察署檢察官偵查起訴。
    理  由
一、訊據被告戊○○固供認自任會首，召集如附表所示之甲、乙、丙及丁等四個互助
    會，並代墊付甲會藍志高等三名死會會款五十七萬元，乙會謝惠珍死會會款二十
    七萬元，且在當時每月收入二萬元之情形下仍召集丁會，嗣於八十九年二月宣告
    倒會等情屬實在卷，惟矢口否認有被訴之詐欺取財犯行，辯稱：伊沒有要詐欺的
    意思，伊召集丁會是延續先前的甲會云云。經查右開事實，業據被害人即告訴人
    乙○○、丙○○○於偵訊及本院調查時到庭指訴綦詳，又據證人即參加甲、乙、
    丁互助會之甲○○到庭具結證稱：都是被告戊○○來邀伊參加互助會，說她開幼
    稚園，學生很多，請伊放心不會倒，被告向伊收取甲會二會死會錢，一會活會錢
    ，沒有其他會員講伊活會已經死會，伊的會都沒有被冒標，被告在八十九年一月
    二十日收了會錢後，就不知去向，甲、乙會都還沒結束，（是否知悉被告墊付甲
    、乙會死會會款之情形？）伊不知道，被告也沒有說她幫謝惠珍等四人墊付死會
    會錢的事情等語（見九十一年一月十八日訊問筆錄），核與被告戊○○於檢察官
    偵訊時所自承，告訴人等並不知悉其被謝惠珍等人倒會之情事相符（見偵查卷第
    五十四頁正面），復有互助會會單影本乙紙附卷可稽，足徵證人甲○○之上開證
    詞與事實相符而堪以採信。次查被告於八十七年度無申報薪資所得，於八十八年
    度則申報二十七萬七千五百元之薪資所得乙節，有八十七、八十八年度綜合所得
    稅核定通知書影本二份在卷可憑（附於偵查卷第二一一、二一二頁），又被告上
    址住處之建物及土地，係登記於田臺明與被告之夫田海洲名下，至於橡樹園托兒
    所立案之負責人亦為田臺明等情，有臺北縣板橋地政事務所以九十年八月二十一
    日九十北縣板地資字第一四０六八號函所檢送之建物及土地登記謄本各乙份，及
    臺北縣政府九十年八月二十二日九十北府社兒字第三０九七四０號函附卷可佐，
    故被告所召集互助會之會員，若有拒絕繳納會款時，則被告本身並無可供做擔保
    之財產可言。本院再參酌被告自承當時每月已墊付甲、乙會四萬元，共八十四萬
    元之死會會款，復將所收取丙會二十八萬元、丁會三十萬元之首會會款，都充作
    墊付甲、乙會之會款等情事（見九十一年一月二日訊問筆錄），從而被告在明知
    無望收回所墊付四名死會會款，未告知告訴人及證人其經濟已陷於週轉困難，並
    達於無資力程度之情形下，猶於八十九年一月五日召集丁會，旋於同年二月宣佈
    倒會，避不見面，足見本案應係被告以召集丁會詐取會款，而後再以惡性倒閉之
    方式詐取被害人丙○○○、乙○○之財物，其為自己不法所有之意圖甚為彰明，
    被告空言辯稱並無詐欺意圖云云應屬事後圖卸刑責之詞。至於被告另辯稱召集丁
    會是延續先前的甲會云云，惟查甲會須至八十九年三月二十日始全部結束，且經
    本院核閱該二互助會會員名單，亦非一致，焉能謂被告所召集之丁會係延續先前
    之甲會？是以足認被告此部分辯詞，應屬無據而不足採信。故本件事證明確，被
    告犯行堪以認定，應予依法論科。
二、核被告戊○○所為，係犯刑法第三百三十九條第一項之詐欺取財罪。被告以一行
    為向如附表四所示之會員詐取會款，係一行為觸犯數詐欺罪名，應依同法第五十
    五條想像競合犯之規定，從一重處斷。按被告行為後，刑法第四十一條業於九十
    年一月十日修正公布施行，於同年一月十二日生效，依修正後之第四十一條第一
    項前段規定，得易科罰金之範圍由犯最重本刑為三年以下有期徒刑以下之刑之罪
    ，擴大為犯最重本刑為五年以下有期徒刑以下之刑之罪，較有利於被告，依刑法
    第二條第一項前段之規定，本件應適用裁判時之修正後刑法第四十一條第一項前
    段規定，諭知易科罰金之折算標準。爰審酌被告戊○○前無犯罪科刑之紀錄，有
    臺灣高等法院檢察署刑案紀錄簡覆表乙份在卷可參，其素行尚佳，及其犯罪之動
    機、目的、手段、詐得會款三十萬元，與犯罪後猶飾詞卸責之態度，及事後與被
    害人達成分期給付之和解，並已履行二期和解條件等一切情狀，量處如主文所示
    之刑，並諭知易科罰金之折算標準，以資懲儆。
三、公訴意旨另略以：被告戊○○除前揭已論罪科刑之詐欺犯行外，並認被告基於概
    括之犯意，於八十七年十二月五日，在上址住處，自任會首，召集如附表三所示
    丙會之互助會，致乙○○、丙○○○陷於錯誤，誤信該互助會將順利進行，而如
    期交付會款，嗣被告戊○○於八十九年二月宣布倒會，已進行十五會，尚餘十六
    會，因認被告尚涉犯刑法第三百三十九條第一項之詐欺取財罪嫌等語。按犯罪事
    實應依證據認定之，無證據不得推定其犯罪事實，刑事訴訟法第一百五十四條定
    有明文。復按刑法第三百三十九條第一項詐欺罪之成立，以意圖為自己或第三人
    不法所有，以詐術使人將本人或第三人之物交付為要件。所謂以詐術使人交付，
    必須被詐欺人因其詐術而陷於錯誤，若其所用方法，不能認為詐術，亦不致使人
    陷於錯誤，即不構成該罪，最高法院著有四十六年度臺上字第二六０號判例甚明
    。又債務人於債之關係成立後，如有債務不履行之情形，在一般社會經驗上可能
    之原因甚多，縱令出於惡意而有遲延給付或不為給付之情事，苟無足以證明其債
    之關係發生時自始故意藉此從事財產犯罪之積極證據，仍不得僅以債信違反之客
    觀事態，推定債務人自始有詐欺取財之犯意。訊據被告戊○○堅決否認如附表三
    所示之互助會有何詐欺取財之犯行，經查告訴人丙○○○等人於本院調查時，固
    指訴被告涉有冒標證人甲○○互助會之犯行，惟證人甲○○到庭明確證述其並無
    遭冒標之情事，已如前述，則告訴人等指訴被告涉有冒標行為云云，自屬無據而
    難以採信。又據以己○○、庚○○、丁○○等人名義參加被告所召集之乙、丙會
    之證人陳梁春美到庭具結證稱：（參加互助會時，是否知悉被告的經濟狀況？）
    經濟都很好，被告沒有跟伊說什麼保證的話，參加她的會都是由伊自己判斷的，
    因為伊看到她在經營幼稚園，認為她的經濟應該很好。會單上的名字，有些伊認
    識，有少部份不認識，認識的比較多，藍志高、蔡麗雲、林曉晴、謝惠珍這四人
    伊不認識，也沒有聽被告說，她在幫這四個人付死會會錢，是等到其他會員通知
    ，伊才知道被告跑掉了，被告在和解中，都沒有出面，直到告訴人提出告訴，被
    告才出面等語（見九十一年三月一日訊問筆錄）。故迄被告於八十九年二月宣布
    倒會時，附表一之甲會已開標三十一會，尚餘二會；乙會已開標二十會，尚餘九
    會；丙會則已開標十五會，尚餘十六會乙節，業經告訴人等與被告一致供述在卷
    ，是甲、乙會已進行逾三分之二，丙會則已進行近半，且告訴人丙○○○於偵訊
    中亦自承其與告訴人乙○○參加被告之互助會，已有十年之時間，十年來被告召
    集的互助會均正常進行等語（見偵查卷二二五頁正、背面），證人陳梁春美亦未
    指證被告有因被告施用何詐術而致其陷於錯誤，而參加丙會之情事，被告若自始
    即有詐欺取財之不法意圖，衡情應於起會後未幾便倒會，實無於互助會即將結束
    或已開標近半時，方宣告倒會之理。告訴人丙○○○雖另狀稱其係遭被告之夫脅
    迫，始與被告達成和解，並就和解金額、條件及簽定過程有所爭執，惟告訴人此
    部分指述縱認屬實，亦屬該和解是否有無效或得撤銷事由之另一民事糾葛，實難
    據此逕謂被告有何詐欺取財犯行，被告堅詞否認有此部分犯行，應非虛構之詞而
    堪採信，被告戊○○於召集如附表三所示之丙會時（甲、乙會部分，亦經公訴人
    查無積極證據可資證明有詐欺取財罪嫌），應無為自己不法所有之意圖及施用詐
    術之情事，堪以認定。此外，復查無其他足資證明被告有右開詐欺取財犯行之積
    極證據，揆諸前開法條規定及判例之意旨，應認不能證明被告犯罪，惟因與前揭
    起訴論罪科刑部分，公訴人認有連續犯之裁判上一罪關係，故本院不另為無罪之
    諭知，附此敘明。
據上論斷，應依刑事訴訟法第二百九十九條第一項前段，刑法第三百三十九條第一項
、第五十五條、第二條第一項前段、第四十一條第一項前段，罰金罰鍰提高標準條例
第一條前段、第二條，判決如主文。
本案經檢察官馬凱惠到庭執行職務
中      華      民    國      九十一    年      三    月    二十七    日
                                臺灣板橋地方法院刑事第三庭
                                      法  官    陳志揚
右正本證明與原本無異。
如不服本判決，應於判決送達後十日內向本院提出上訴狀 (應附繕本) ，上訴於
臺灣高等法院。
                                      書記官    陳慶樹
中      華      民      國      九十一     年     四     月    十六    日
附錄本案論罪科刑法條全文：
刑法第三百三十九條
  意圖為自己或第三人不法之所有，以詐術使人將本人或第三人之物交付者，處五年
  以下有期徒刑、拘役或科或併科一千元以下罰金。
  以前項方法得財產上不法之利益或使第三人得之者，亦同。
  前二項之未遂犯罰之。
附表一（甲會）：
  自八十六年七月二十日起至八十九年三月二十日止，每會一萬元，每月二十日下午
  七時三十分，在會首即被告戊○○位於臺北縣土城市○○路○段五二巷三二號住處
  開標，會員有：張金英（二會）、何文秀、陳長妹、何紀芳、楊昭婷、陳美麗、林
  曉晴、陳春梅、蔡麗雲、藍志高、田臺明、小龍（三會）、乙○○、馬心貽、李仁
  德（二會）、賴金玉（三會）、張瑞萍（二會）、陳秋紅、陳秋雲、朱複平、顏正
  豐、林正瑞、賴明輝（二會）及劉水桐等三十二人
附表二（乙會）：
  自八十七年七月五日起至八十九年十一月五日止，每會一萬元，每月五日下午七時
  三十分，在會首即被告戊○○上址住處開標，會員有：何文秀、陳秋萍、陳為信、
  陳長妹、朱復平、賴明輝、陳美莉、張克榮、崔太太、劉琳琳、己○○、賴金玉（
  二會）、謝秀紅、庚○○、陳春梅、張瑞萍、黃梅足、小龍、朱復強、陳月雲、黃
  太太、陳秋紅、李仁德、謝惠珍、潘春英、陳秋雲及田臺明等二十八人
附表三（丙會）：
  自八十七年十二月五日起至九十年六月五日止，每會一萬元，每月五日下午七時三
  十分，在會首即被告戊○○上址住處開標，會員有：何文秀、陳長妹、徐阿金、黃
  太太、張克榮、鍾太太、李仁德、乙○○、陳秋紅、朱復平、張金英、崔太太（二
  會）、賴金玉（二會）、謝秀紅、鄭伊雯、林春香、鄭宇晴、黃玉蘭（二會）、丁○○、陳明華、吳懷龍、彭登妹、吳姬香、翁萬壽、程巨先、陳美莉及程有悌等三
  十人
附表四（丁會）：
  自八十九年一月五日起至九十年四月五日止，每會二萬元，每月五日下午七時三十
  分，在會首即被告戊○○上址住處開標，會員有：賴金玉、崔麗珠、崔麗娟、陳秋
  紅、陳秋雲、張瑞萍、小龍、乙○○、林錦珠、陳春梅、李孝安、張金英、芳美慧
  、方美珍及張克榮等十五人
